臺灣高等法院民事判決　九十一年度重訴字第一四號
　　　原　　　告　東隆五金工業股份有限公司
　　　法定代理人　王鍾渝
　　　訴訟代理人　蔡佳菁
　　　被　　　告　甲○○
右當事人間侵權行為損害賠償事件，本院判決如左：
    主    文
被告應給付原告新台幣壹拾肆億零柒佰肆拾萬元及自民國九十年十月十三日起至清償
日止，按年息百分之五計算之利息。
訴訟費用由被告負擔。
本判決第一項於原告以新台幣肆億陸仟萬元供擔保後，得假執行。
    事實及理由
甲、程序方面：
一、本件原告之法定代理人已變更為王鍾渝，有股份有限公司變更登記表影本附卷足
    稽（見本院卷第一一○至一一二頁），王鍾渝聲明承受訴訟，核無不合，應予准
    許，合先敘明。
二、本件被告甲○○經合法通知，未於言詞辯論期日到場，核無民事訴訟法第三百八
    十六條各款所列情形，爰依原告之聲請由其一造辯論而為判決。
乙、實體方面：
一、本件原告主張：民國八十六至八十七年間，被告擔任原告公司董事長，負責公司
    業務經營及決策，訴外人范芳魁擔任原告公司總經理，負責公司及轉投資公司長
    短期有價證券買賣及相關資金之調度，均為原告公司之商業負責人及從事業務之
    人，掌控原告公司經營權及保管原告公司公債票券及大、小印章。被告明知公司
    之資金不得任意支用以償還私人債務，或與訴外人范芳魁共同基於意圖為自己不
    法所有之概括犯意聯絡，或為范芳魁不法之所有，與范芳魁共同利用掌控原告公
    司經營權及保管原告公司大、小印章、公債票券之機會，先後指示原告公司前總
    經理室經理葉增榮、財務部副理邱美惠等人填製內容虛偽不實之暫付款申請單及
    轉帳傳票（核准欄上均蓋有甲○○之印章）向銀行購買可轉讓定期存單（下稱Ｎ
    ＣＤ），並將原告公司所有之公債票券及ＮＣＤ，以王文澤、黃志尚、黃建昌、
    黃志堅、邱士韜等人名義向銀行質借款項，供己週轉，用以償還私人債務而加以
    侵占，其與訴外人范芳魁共同侵占原告公司款項之不法行為、日期及金額如附表
    所示，且被告上開業務侵占犯行，業經本院刑事庭以八十八年度上重訴字第三九
    號判決有罪在案，爰依侵權行為之法則求為命被告給付十四億零七百四十萬元及
    自起訴狀繕本送達翌日起至清償日止按年息百分之五計算之利息，並願供擔保請
    准宣告假執行等情。
二、被告經合法通知未於言詞辯論期日到場，亦未提出書狀作何聲明或陳述。
三、查本件被告甲○○於刑事偵審中否認有何業務侵占等犯行，辯稱：右述公債票券
　　係由總經理室保管，伊根本不知有出質情事，否則依常理其豈會於八十七年三、
　　四月間令稽核室查核盤點，又稽核室查核時，上開公債係由中華銀行三重分行代
　　為保管且孳息正常，亦有龔堂和證詞及中華銀行三重分行出具之保管條可憑，可
　　知伊確不知上開公債票券遭弟弟即刑事共同被告范芳魁質借挪用；至伊擔任連帶
　　保證人部分，是范芳魁先拿空白文件要伊簽署，根本不知係以何物質借，此從公
　　債質借日期分別為八十六年二月十九日、八十七年三月四日、八十六年二月二十
　　四日及八十七年二月十八日，而伊於八十六年二月十九日及八十六年二月二十四
　　日人均在國外觀之自明。至 NCD質借部分，伊固知悉東隆公司有向遠東銀行、中
　　華銀行三重分行及信義分行購買 NCD，但並不知以黃建昌、黃志尚、黃志堅及呂
　　明聰等人名義質借，此由上開質借日期係分別為八十七年四月二十四日至八十七
　　年四月三十日間及八十七年六月十日至八十七年七月四日間，伊於八十七年四月
　　二十九日及八十七年六月十五日至八十七年六月二十一日間，均在國外，客觀上
　　根本無法知悉及 NCD之孳息正常且由東隆公司領取等觀之自明，依常理倘事先知
　　悉范芳魁以 NCD質借，焉敢再令稽核室查核，檢察官未提出其他足資證明伊事先
　　知悉並參與范芳魁以 NCD質借侵占東隆公司十一億餘元款項之證據，自不得認定
　　伊涉有侵占等罪云云。惟查，被告自八十五年五月間即擔任東隆公司董事長，范
　　芳魁自八十五年五月下旬至八十七年九月止擔任該公司總經理，東隆公司之大、
　　小章分別由范芳魁及被告保管，各投資公司之印章則由范芳魁保管，范芳魁至公
　　司取款投資，均需被告蓋小章，此據被告於偵查中供述在卷（見偵字第二二二０
　　二號卷第五十至五十一頁），其於法務部調查局調查時供稱：渠知道范芳魁以東
    隆公司名義，從事自己投資事業，因范芳魁負責東隆公司投資部門，掌控一切投
    資資源，包括資金運用、一切轉投資相關業務等，所以范芳魁會利用上述機會，
    從事自己投資，且上述之投資均未經過公司同意，渠雖知道，但因係親弟弟，再
    加上其先前曾為公司賺進不少，於是就睜一眼閉一眼，也才造成他今日挪用公司
    大筆資產，使公司陷入財務危機等語（見偵字第二二二０二號卷第三頁以下），
    范芳魁於法務部調查局供稱：「我於八十四、五年間，為了入主東隆公司，於是
    向前述金主、朋友借款買東隆股票，並將東隆股票質押於金主、銀行，以換得借
    款，當初為入主東隆公司，我與甲○○、范芳定、范芳沛共花了約新台幣四十七
    、八億元．．．」，其於偵查中供稱：我於八十五年五月初起，我跟我哥哥（指
　　被告）為了拿東隆公司的經營權，收購委託書，所支付的現款及所用的支票，及
　　請別人幫忙購買東隆公司股票以達護盤及支持取得經營權之目的，之後股價下跌
　　，我們補給他人之差價就達五、六億元，因無力清償，所以拿公司的定存單暫向
　　銀行借款使用等語（見偵字第二二三二五號卷第二、三頁），被告於偵查中供稱
　　：「（范芳魁以公司之公債向銀行質借你都是連帶保證人，你知否這筆錢的用途
　　及流向？）他（指范芳魁）有說他要借錢，我就簽名，沒再過問用途。」（見偵
　　字第二二二０二號卷第三七五三頁），而觀之證人王文澤、黃志堅、黃建昌、邱
　　士韜以東隆公司所有之公債票券質借，其中借據連帶保證人欄及質權設定申請書
　　出質人欄均有被告之簽名，業經刑事庭所認定，質權人即中華銀行三重分行職員
　　陳世昌於刑事第一審調查時證稱：其在對保時均為被告甲○○親自簽名等語，因
　　此，被告對范芳魁以東隆公司之公債票券及資金購買 NCD向銀行質押借款供私人
　　使用，雖非詳悉具體內容，惟非不知情，且其身為東隆公司之董事長，掌握公司
　　之經營大權，豈有對東隆公司鉅額金錢出入、股票債券買賣、質借均不過問，反
　　放任其弟即范芳魁任意動用東隆公司之資金之理。再者，其對彼二人已負債二十
　　餘億元，每月須支付數千萬元之利息，及質押之股票將因股價下跌而遭斷頭處分
　　等情亦應知之甚稔，如何可能由范芳魁獨自擔負償債付息、維護股價、補繳保證
　　金給證券公司及丙種金主之責。何況，被告負責保管東隆公司之小章，刑事卷附
　　之暫付款申請書、轉帳傳票、銀行取款憑絛上均蓋有被告所保管之小章，以東隆
　　公司之公債票券質押，利用人頭向銀行借款之借款申請書上被告亦擔任連帶保證
　　人；刑事共同同案被告邱美惠供稱：財務部依范芳魁指示製作轉帳傳票後，將傳
　　票及取款條送到總經理室由葉增榮蓋上總經理范芳魁之職章，再到董事長辦公室
　　在傳票及取款條上蓋上被告之銀行印鑑章，之後再送回總經理室蓋上公司大印等
　　語（參見刑事判決），與范芳魁指稱：伊指示財務部準備現金購買定存單須經過
　　甲○○蓋章，他知道我挪用公司款項等語相符，足證被告與范芳魁對於以公債票
　　券或 NCD向銀行質押借款供私人使用或償還私人債務，均有共識，被告所辯，不
　　足採信。至被告雖有部分時間在國外，客觀上自無法知悉范芳魁動用公司資金之
　　細節，惟其既於出國前已與范芳魁達成共同動用公司資金之共識，且其亦坦認於
　　出國期間將公司小章交由范芳魁使用。因此，上開辯解尚不足為其有利之論斷。
　　則被告共犯業務侵占之行為，應可認定，且此項侵權行為，業經本院刑事庭以八
　　十八年度上重訴字第三九號判決有罪在案，是則，被告對原告侵權行為之事實堪
　　信為真實。
四、按「因故意或過失不法侵害他人之權利者，負損害賠償責任。」民法第一百八十
　　四條第一項前段定有明文。被告侵權行為之事實已如前述，其不法侵害原告之權
　　利，致原告受有十四億零七百四十萬元之損害（詳如附表所示），揆諸前揭法條
　　之規定，被告自應對原告負侵權行為損害賠償之責任。
五、從而，原告依侵權行為之法則，求為判命被告給付十四億零七百四十萬元本息及
    自起訴狀繕本送達翌日即九十年十月十三日起之法定利息，尚屬有據，應予准許
    。
六、假執行之宣告，原告陳明願供擔保，請准宣告假執行，經核尚無不合，爰酌定相
　　當擔保金額准許之。
七、據上論結，本件原告之訴為有理由，依民事訴訟法第七十八條、第四百六十三條
　　、第三百八十五條第一項前段、第三百九十條第二項，判決如主文。
中　　　華　　　民　　　國　　九十一　　年　　　六　　　月　　　七　　　日
　　　　　　　　　　　　　　　　　民事第八庭
　　　　　　　　　　　　　　　　　　　審判長法　官　鄭　三　源
　　　　　　　　　　　　　　　　　　　　　　法　官　王　淇　梓
　　　　　　　　　　　　　　　　　　　　　　法　官　郭　松　濤
右正本係照原本作成。
如不服本判決，應於收受送達後二十日內向本院提出上訴書狀，其未表明上訴理由者
，應於提出上訴後二十日內向本院補提理由書狀（均須按他造當事人之人數附繕本）
上訴時應提出委任律師或具有律師資格之人之委任狀；委任有律師資格者，另應附具
律師及格證書及釋明委任人與受任人有民事訴訟法第四百六十六條之一第一項但書或
第二項（詳附註）所定關係之釋明文書影本。
中　　　華　　　民　　　國　　九十一　　年　　　六　　　月　　 十二 　　日
　　　　　　　　　　　　　　　　　　　　　　書記官　方　素　珍
附註：
民事訴訟法第四百六十六條之一（第一項、第二項）
對於第二審判決上訴，上訴人應委任律師為訴訟代理人。但上訴人或其法定代理人具
有律師資格者，不在此限。
上訴人之配偶、三親等內之血親、二親等內之姻親，或上訴人為法人、中央或地方機
關時，其所屬專任人員具有律師資格並經法院認為適當者，亦得為第三審訴訟代理人
。
附表：
┌────┬─────────────────────────┬──────────┐
│ 日　期 │　　　　犯　　　　罪　　　　事　　　　實　　　　　│ 賠 　償 　金 　額　│
├────┼─────────────────────────┼──────────┤
│2.　│利用王文澤、黃建昌、黃志堅及邱士韜之名義，以東隆所│三億八千萬元　　　　│
│2.　│有中央政府建設公債作為擔保，向中華銀行三重分行質押│　　　　　　　　　　│
│2.　│借款三億八千萬元，侵占入己。　　　　　　　　　　　│　　　　　　　　　　│
│3.１０　│　　　　　　　　　　　　　　　　　　　　　　　　　│　　　　　　　　　　│
├────┼─────────────────────────┼──────────┤
│4.　│利用黃建昌名義，以東隆所有三億五千萬元 NCD，向遠東│二億五千七百四十萬元│
│　　　　│銀行營業部質借二億五千七百四十萬元，侵占入己。　　│　　　　　　　　　　│
├────┼─────────────────────────┼──────────┤
│6.１０至│利用黃建昌、黃志尚、黃志堅及呂明聰等名義，以東隆所│七億七千萬元　　　　│
│7.４間│有 NCD，向中華銀行信義分行質借七億七千萬元，侵占入│　　　　　　　　　　│
│　　　　│己。　　　　　　　　　　　　　　　　　　　　　　　│　　　　　　　　　　│
├────┴─────────────────────────┼──────────┤
│　　　　　　合　　　　　　　　　　　　　計　　　　　　　　　│十四億零七百四十萬元│
└──────────────────────────────┴──────────┘
